【裁判字號】    95,訴,1
【裁判日期】    950731
【裁判案由】    分割共有物
【裁判全文】
臺灣雲林地方法院民事判決                 95年度訴字第1號
原      告  辛○○
訴訟代理人  林金陽律師
被      告  庚○○
訴訟代理人  甲○○
被      告  己○○
訴訟代理人  丙○○
被      告  乙○○
            戊○○
            丁○○
上五人共同
訴訟代理人  簡承佑律師
            張育誠律師
上列當事人間請求分割共有物事件，本院於民國95年7 月17日言
詞辯論終結，判決如下：
    主  文
兩造共有坐落雲林縣麥寮鄉○○○段許厝寮小段二○三之二地號
、地目建、面積一○一三平方公尺土地，其分割方法如附圖甲案
所示，即：編號Ａ部分面積三平方公尺土地及編號Ｃ部分面積三
○四點四七平方公尺土地，分歸被告庚○○、丁○○依應有部分
三五五分之六五、三五五分之二九○之比例，保持共有取得；編
號Ｄ部分面積一三八點五七平方公尺土地，分歸被告己○○、乙○○、戊○○依應有部分各三分之一之比例，保持共有取得；編
號Ｅ部分面積四五八點一六平方公尺土地，分歸原告辛○○取得
；編號Ｂ部分面積一○八點八平方公尺土地，現為巷道，由兩造
按原應有部分比例保持共有，以供通行之用。
訴訟費用由兩造按原應有部分比例負擔。
    事實及理由
一、原告方面：
  (一)、坐落雲林縣麥寮鄉○○○段許厝寮小段203 之2 地號、地
      目建、面積1013平方公尺土地（下稱系爭土地）為兩造所
      共有，兩造就系爭土地並無不分割之約定，系爭土地亦無
      因使用目的不可分割之情形，惟因協議分割不成，為此依
      據民法第823 條、第824 條之規定，訴請裁判分割，請求
      依附圖甲案所示方法，將系爭土地原物分割予兩造。
  (二)、為保障被告所分得之土地能完整利用，及兼顧原告之權益
      ，以附圖甲案所示方法分割，較為適當。因依該分割方案
      ，被告等人所分得之土地最完整，而原告分得之土地雖不
      完整，惟為顧及順利解決紛爭，原告亦願接受。
  (三)、系爭土地上之建物，係訴外人即原告叔叔許村、許祿所建
      ，現由訴外人即許村、許祿之子許鉛鈿、許錦昌居住使用
      ，並非原告所有，亦非原告同意其等在土地上建造房屋，
      原告於分割後會再與房屋所有權人協議拆屋之事。
二、被告方面：
  (一)、系爭土地於提起本件分割訴訟前，業由各共有人協議分管
      使用，而各共有人協議分管使用位置大致如附圖乙案所示
      ，原告分管使用位置即乙案Ｅ部分之土地，因原告已同意
      其家族親戚在其分管之土地上建築房屋，若依原告所提之
      甲案分割，勢須拆除上開建物，使得被告於分割後，尚需
      處理後續拆屋還地之問題，對被告而言，並非公平，為避
      免上開建物被拆除及分割後所衍生之拆屋還地糾紛，衡量
      得失輕重，自應以乙案所示方法分割為宜。
  (二)、如採乙案分割，原告分得之大部分土地雖未臨馬路，就共
      有人分得土地之整體價值而言，似有不公。惟因該部分土
      地原即為原告同意分管使用，原告又已同意其叔叔在該部
      分土地上建屋，且系爭土地後方臨巷道，得通行至公路，
      出入並無不便，共有人間除原告之外，均同意依乙案所示
      方法分割，故採乙案較符合多數共有人之意願。
  (三)、被告庚○○、丁○○與被告己○○、乙○○、戊○○均同
      意分割後繼續保持共有。
  (四)、原告所有之系爭土地應有部分權利，係原告父親及許村、
      許祿所共有，其兄弟間曾協議將系爭土地分給許村、許祿
      ，並同意許村、許祿於該土地上建造房屋，由原告父親分
      得其他地號之土地，但因事後未辦理過戶，就登記於原告
      名下。
三、得心證之理由：
  (一)、按各共有人，除因物之使用目的不能分割，或契約訂有不
      分割之期限者，得隨時請求分割共有物；共有物之分割，
      依共有人協議之方法行之，分割之方法，不能協議決定者
      ，法院得因任何共有人之聲請，命以原物分配於各共有人
      ，民法第823 條第1 項、第824 條第1 項、第2 項第1 款
      分別定有明文。原告主張系爭土地為兩造所共有，其應有
      部分比例分別為原告一○四四分之五二九、被告庚○○一
      ○四四分之六五、被告己○○七八三分之四○、被告乙○○七八三分之四○、被告戊○○七八三分之四○、被告丁○○一○四四分之二九○，共有人間並無不予分割之約定
      ，亦無因物之使用目的不能分割等情，業據原告提出土地
      登記謄本為證，且為被告所不爭執。又原告主張以附圖甲
      案所示方法分割，被告堅持採乙案，兩造顯然無法以協議
      之方式分割，則原告訴請裁判分割，即無不合，應予准許
      。
  (二)、次按共有物之分割，不得純以使用現狀為分割之唯一標準
      ，法院為顧及全體共有人之利益認為以不全依使用現狀分
      割為宜，所決定之分割方法，縱使部分共有人因此受有損
      害，仍不得因之指為違法。又共有土地之分管使用，不過
      定暫時狀態而已，共有人仍得就全部共有土地享有權利，
      得就全部共有土地主張按應有部分為分割。且法院裁判分
      割共有物，除應斟酌共有人之利害關係及共有物之性質外
      ，尚應斟酌共有物之價格、經濟效用及全體共有人之利益
      等公平決之。本院審酌上情，並兼顧系爭土地之整體利用
      價值及兩造間共有價值平等均衡原則，認應採取附圖甲案
      所示方法分割，較為妥適，理由如下：
    1.查，兩造共有之系爭土地略呈四方形狀態，北面臨雲林縣
      154 縣道，寬約10.5公尺。土地靠南邊處有許鉛鈿、許錦
      昌居住使用之磚造瓦頂平房，西側即Ａ部分之土地上有被
      告庚○○之子甲○○所有之鋼筋混凝土造二層樓房部分坐
      落其上，Ｂ部分土地為既成巷道，現供大眾通行使用，既
      成巷道右方則有被告丁○○所有之鐵架鐵皮屋等情，業經
      本院會同兩造及雲林縣臺西地政事務所測量員至現場指界
      、測量，製有勘驗筆錄、現場照片暨雲林縣臺西地政事務
      所檢送之現況圖在卷可明（見本院卷第19-20 、22-23 、
      34 -35、38-39 頁）。兩造均同意將編號Ａ部分土地分歸
      被告庚○○及丁○○共有取得，編號Ｂ部分土地由兩造按
      原應有部分比例保持共有，作為道路使用。被告雖均主張
      以乙案所示方法分割，惟依乙案分割結果，被告庚○○、
      丁○○分得之Ｃ部分土地及被告己○○、乙○○、戊○○
      分得之Ｄ部分土地，地形方整，面臨馬路之寬度較甲案寬
      ，且分得之土地無他人所有之建物坐落其上，無庸處理日
      後拆屋還地之問題，固對被告較為有利，但原告分得之Ｅ
      部分土地，臨馬路之寬度僅有4 公尺，且分得之土地呈不
      規則之Ｌ形，不利於其日後興建房屋使用，使得系爭土地
      之整體價值降低，未能地盡其利。反之，以甲案所示方法
      分割，共有人所分得之Ｃ、Ｄ、Ｅ部分土地，除Ｅ部分之
      東北角略為不規則外，其餘均為完整之四方形土地，有利
      整體土地之使用。且上開土地臨馬路之寬度，與共有人之
      應有部分比例相當，各共有人所取得之土地價值相近，符
      合公平原則。再者，每一共有人所分得之土地，其臨馬路
      之寬度均符合雲林縣畸零地使用自治條例第3 條所定最小
      建築面積之規定，日後均得建築房屋，無違共有物分割應
      達到土地使用經濟效用之目的。故採甲案所示方法分割，
      較能兼顧共有物之整體經濟效用及全體共有人之利益。
    2.被告雖舉實務上之見解，認為：「共有人間於分割前就共
      有物使用所定之分管狀態，於分割審判實務上，應考量若
      共有人已依分管契約，就其分管位置蓋有相當價值之地上
      物或建物，或投入大量資本改良該部分土地，自應尊重分
      管之現狀以定分割方案，而按分管位置予以分配，以示公
      平，且避免共有人間之找補或拆除地上物造成社會經濟之
      損失」，並以甲案分割結果，必須拆除土地上之磚造瓦頂
      建物，造成房屋所有權人之損失為由，主張應採乙案之分
      割方式。惟查，上開實務見解係指共有人間訂有分管契約
      ，且共有人已於所分管之土地上興建房屋或地上物之情形
      。而本件被告己○○、乙○○、戊○○並未於系爭土地上
      興建房屋或地上物，被告丁○○所有之鐵架鐵皮屋坐落於
      甲、乙案之Ｃ部分土地上，不論採甲案或乙案，其建物均
      能保留，無庸拆除。至於被告所指分割後將被拆除之平房
      建物，其所有人並非系爭土地之共有人，無法於本件訴訟
      中主張共有人之權益，被告以甲案分割結果，必須拆除土
      地上之平房建物，而認應採乙案之分割方式，難謂有理。
    3.被告雖另以原告同意其家族之人於乙案所示Ｅ部分之土地
      上興建房屋，即應將該部分之土地分歸原告取得，不應讓
      被告負擔日後需處理拆屋還地之不利益。然而，系爭土地
      上靠南邊之磚造瓦頂平房，已經建造四、五十年，是原告
      家族內部協議同意讓許村、許祿於該土地上興建房屋等情
      ，為被告所自承（見本院卷第49頁背面），可見並非原告
      同意許村、許祿於該土地上興建房屋，被告以原告同意他
      人於系爭土地上建築房屋為由，主張應採乙案分割，即非
      有據。
    4.又被告陳稱共有人間訂有分管契約一節，縱認屬實，惟因
      法院裁判分割共有物時，除應斟酌共有人之利害關係及共
      有物之性質外，尚應斟酌共有物之價格、經濟效用及全體
      共有人之利益等公平決之，不得純以使用現狀為分割之唯
      一標準，前已論述。採行乙分割方案，既有如上之不公平
      現象，自不能僅為遷就使用現狀，而採行乙案。
    5.末按土地所有權之歸屬，應依土地登記簿之登載為依據，
      縱令其登記有錯誤或其他瑕疵，在未依法塗銷此項登記以
      前，即難謂登記簿上所載之所有權人，不得本於所有人之
      地位行使權利（參照最高法院82年度第2 次民事庭會議決
      議）。系爭土地之土地登記簿既登載原告對該土地有一○
      四四分之五二九之應有部分權利，原告即得本於所有權人
      之地位行使權利，在共有人無法達成分割協議時，即得聲
      請法院裁判分割共有物。至於原告是否以合法方式取得上
      開土地所有權，並非本件所應審酌之事項。
  (三)、綜上所述，本件應依附圖甲案所示方法分割，較為妥適，
      爰判決分割如主文所示。
四、訴訟費用負擔之依據：民事訴訟法第78條、第80條之1 、第
    85條第1 項但書。
中    華    民    國    95    年    7     月    31    日
                  民事第一庭    法  官    蔡碧蓉
以上正本係照原本作成。
如對本判決上訴，須於判決送達後20日內向本院提出上訴狀（須
附繕本），並應繳納上訴裁判費。
中    華    民    國    95    年    7     月    31    日
                                書記官    蔡嘉萍


司法院資訊處製作；財團法人民間司法改革基金會備份。
